ACORDAO-COMPLETO-2532276

ACÓRDÃO 3890/2022 ATA 24/2022 - PRIMEIRA CÂMARA

VISTOS, relatados e discutidos estes autos de ato de aposentadoria submetido à apreciação deste Tribunal para fins de registro, nos termos do inc. III do art. 71 da Constituição Federal de 1988, ato esse cadastrado e disponibilizado ao TCU por intermédio do Sistema e-Pessoal, na forma dos arts. 2º e 4º da Instrução Normativa TCU 78/2018,
ACORDAM os Ministros do Tribunal de Contas da União, reunidos em Sessão da 1ª Câmara, diante das razões expostas pelo Relator, em:
9.1. considerar ilegal o ato constante da peça 3 (ato nº 144622/2021) , relativo à concessão inicial de aposentadoria a Sidneia Wu, negando-lhe o registro correspondente, nos termos do § 1º do art. 260 do Regimento Interno desta Corte de Contas;
9.2. dispensar a devolução dos valores indevidamente recebidos até a data da ciência deste Acórdão, com base no Enunciado 106 da Súmula da Jurisprudência do TCU;
9.3. determinar ao órgão de origem que:
9.3.1. comunique à interessada o inteiro teor deste Acórdão, com fundamento nos arts. 71, inciso IX, da Constituição Federal e 262 do Regimento Interno desta Corte de Contas, no prazo de 15 (quinze) dias, contados a partir da ciência da presente deliberação, e, após, faça cessar os pagamentos decorrentes dos atos ora impugnados, sob pena de responsabilidade solidária da autoridade administrativa omissa; 
9.3.2. alerte a Sra. Sidneia Wu no sentido de que o efeito suspensivo proveniente da interposição de eventuais recursos, caso não providos, não a exime da devolução dos valores indevidamente percebidos após a notificação;
9.3.3. envie a esta Corte de Contas, no prazo de 30 (trinta) dias, por cópia, comprovante de que a interessada teve ciência desta deliberação;
9.3.4. promova a imediata supressão da fração de 1/10 de FC-4 atribuída à sra. Sidneia Wu, haja vista o não implemento, para sua incorporação, do requisito de doze meses de efetivo exercício até a edição da Medida Provisória 2.225-45/2001;
9.3.5. emita novo ato de aposentadoria, livre das irregularidades apontadas, submetendo-o ao TCU, no prazo de trinta dias, consoante os arts. 262, § 2º, do Regimento Interno do TCU e 19, § 3º, da Instrução Normativa TCU 78/2018;
9.4. determinar à Sefip que:
9.4.1. verifique a implementação das medidas determinadas nos itens 9.3.1 a 9.3.5 supra;
9.4.2. dê ciência desta deliberação ao órgão de origem e à interessada;
9.4.3. arquive os presentes autos, cumpridos os termos deste acórdão.

Pessoal. Atos de Aposentadoria da unidade emissora Tribunal Regional Federal da 3ª Região.

Primeira Câmara

Tribunal Regional Federal da 3ª Região.

3. Interessada: Sidneia Wu, CPF XXX.804.048-XX.

13.1. Ministro presente: Walton Alencar Rodrigues (Presidente).
13.2. Ministros-Substitutos convocados: Augusto Sherman Cavalcanti (Relator) e André Luís de Carvalho.

AUGUSTO SHERMAN

Cuidam os autos de ato de aposentadoria submetido à apreciação deste Tribunal para fins de registro, nos termos do inc. III do art. 71 da Constituição Federal de 1988, ato esse cadastrado e disponibilizado ao TCU por intermédio do Sistema e-Pessoal, na forma dos arts. 2º e 4º da Instrução Normativa TCU 78/2018.
2.	A unidade técnica, ao analisar os fundamentos legais da concessão, bem como as informações prestadas pelo órgão do controle interno, lavrou a instrução constante da peça 5, adiante parcialmente transcrita, com eventuais ajustes de forma:
"INTRODUÇÃO
1. Trata-se de ato de aposentadoria, submetido, para fins de registro, à apreciação do Tribunal de Contas da União (TCU) , de acordo com o art. 71, inciso III, da Constituição Federal.  O ato foi cadastrado e disponibilizado ao TCU por intermédio do Sistema e-Pessoal, na forma do art. 2º e 4º da Instrução Normativa TCU 78/2018.
2. O ato desse processo pertence às seguintes unidades:
2.1. Unidade emissora: Tribunal Regional Federal da 3ª Região.
2.2. Unidade cadastradora: Tribunal Regional Federal da 3ª Região.
2.3. Subunidade cadastradora: Secretaria de Gestão de Pessoas - SEGE.
EXAME TÉCNICO
Procedimentos aplicados
3. Os procedimentos para exame, apreciação e registro de atos de pessoal encontram-se estabelecidos na Instrução Normativa TCU 78/2018 e na Resolução TCU 206/2007.
[...]
Exame das Constatações
9. Ato: 144622/2021 - Inicial - Interessado: SIDNEIA WU - CPF: XXX.804.048-XX
9.1. Parecer do Controle Interno: considerar o ato Legal com esclarecimentos. Justificativa:  O ato de concessão de aposentadoria contemplou o destaque de um décimo de FC-4 decorrente de funções exercidas após 8/4/1998, tendo em vista que o recebimento da vantagem pela servidora tem como fundamento decisão administrativa proferida nos autos do processo nº 16736/2006-SEHU, digitalizado nos autos do processo SEI nº 0288707-59.2021.4.03.8000, conforme decidido pelo Supremo Tribunal Federal em julgamento de embargos declaratórios no RE 638115/CE, no qual, em que pese a inconstitucionalidade da incorporação de quintos decorrente do exercício de funções comissionadas no período compreendido entre a edição da Lei 9.624/1998 e a MP 2.225-48/2001, houve a modulação dos efeitos da decisão de modo que aqueles que recebem os quintos em razão de decisão administrativa tenham o pagamento mantido até a sua absorção integral por quaisquer reajustes futuros concedidos aos servidores. 
9.2. Constatações e análises: 
9.2.1. Houve o registro de pelo menos uma rubrica com 'Denominação para análise pelo TCU = Vantagem de caráter pessoal (126074 - PROVENTO PROVISÓRIO - VPNI-QUINTOS DESTACADA REDUTÍVEL - RE (Vantagem de caráter pessoal - Parcela Compensatória (quintos/décimos) ) - R$ 298,44) .
a. Justificativa do Gestor de Pessoal: Não há. Verificação efetuada no âmbito do TCU.
b. Análise do Controle Interno: Não há. Verificação efetuada no âmbito do TCU.
c. Análise da Equipe Técnica: Ilegal
No ato em tela observa-se que a interessada possui incorporação da vantagem denominada quintos após o advento da Lei 9.624/1998, o que impede a legalidade do ato neste aspecto. Consoante as informações prestadas pela Unidade Jurisdicionada, a inativa obteve a incorporação de 1/10 de uma função comissionada código FC-4. A interessada exerceu, de forma interpolada, funções comissionadas entre 30/6/1997 e 25/4/2004. Entretanto, a incorporação realizada pela UJ, por decisão administrativa, só foi possível em função da incorporação de parcela de décimo após 8/4/1998 (data da publicação da Lei 9.624/1998) .
Cumpre ressaltar, no ato em tela, a determinação contida no Acórdão 5455/2018-TCU-Segunda Câmara (Ministro-Relator José Mucio Monteiro) . Na decisão, a Corte de Contas esclarece que eventual tempo residual existente em 10/11/1997, e não empregado para a concessão de quintos, pode ser utilizado para incorporação de apenas um décimo, nos termos do art. 5º da Lei 9.624/1998, com termo final, a qualquer tempo, na data em que o servidor completar o interstício de doze meses, de acordo com a sistemática definida na redação original do art. 3º da Lei 8.911/1994, com posterior transformação em VPNI.
Assim, legalmente, observa-se que na data estabelecida pelo texto legal retro mencionado - 10/11/1997 - a inativa possuía tempo residual não utilizado para a incorporação de mais uma parcela de quintos (até a data de publicação da Lei 9.624/1998 - 8/4/1998) , o que permitiria a incorporação de parcela adicional de décimo.
Apesar da ilegalidade, é importante observar que o pagamento da vantagem da inativa está amparado por decisão do Supremo Tribunal Federal. O STF, no julgamento de Embargos de Declaração do RE 638.115/CE, com resultado final proclamado em 18/12/2019, deu provimento aos Embargos, e reconheceu a ilegitimidade do pagamento dos quintos. Entretanto modulou os efeitos da decisão. Assim, os servidores que recebiam a parcela em razão de decisão administrativa ou decisão judicial sem trânsito em julgado devem manter o pagamento da vantagem até sua absorção integral por quaisquer reajustes futuros concedidos.
Considerando o exposto, considera-se que o ato de aposentadoria em análise deve ser apreciado pela ilegalidade, e, por se tratar de decisão administrativa, entende-se que deve ser determinado ao Gestor de Pessoal que promova o destaque da parcela de quintos incorporada com amparo em funções comissionadas exercidas entre 8/4/1998 a 4/9/2001 e transforme-a em Parcela Compensatória a ser absorvida por quaisquer reajustes futuros, consoante decidido pelo STF no RE 638.115/CE. Cumpre ressaltar que na ficha financeira da interessada disponível no ato de aposentadoria consta a rubrica parcela compensatória. Entretanto, no último contracheque disponível para consulta (posterior ao da ficha financeira do ato) não há a transformação da vantagem em parcela compensatória. Deste modo entende-se importante a determinação do destaque da vantagem em parcela compensatória.
9.2.2. O Controle interno emitiu parecer pela legalidade com esclarecimentos.
a. Justificativa do Gestor de Pessoal: Não há. Verificação efetuada no âmbito do TCU.
b. Análise do Controle Interno: Não há. Verificação efetuada no âmbito do TCU.
c. Análise da Equipe Técnica: Ilegal
O Controle Interno emitiu o seguinte parecer: 'O ato de concessão de aposentadoria contemplou o destaque de um décimo de FC-4 decorrente de funções exercidas após 8/4/1998, tendo em vista que o recebimento da vantagem pela servidora tem como fundamento decisão administrativa proferida nos autos do processo nº 16736/2006-SEHU, digitalizado nos autos do processo SEI nº 0288707-59.2021.4.03.8000, conforme decidido pelo Supremo Tribunal Federal em julgamento de embargos declaratórios no RE 638115/CE, no qual, em que pese a inconstitucionalidade da incorporação de quintos decorrente do exercício de funções comissionadas no período compreendido entre a edição da Lei 9.624/1998 e a MP 2.225-48/2001, houve a modulação dos efeitos da decisão de modo que aqueles que recebem os quintos em razão de decisão administrativa tenham o pagamento mantido até a sua absorção integral por quaisquer reajustes futuros concedidos aos servidores'.
Razão assiste ao controle interno. A análise contida no parecer no que concerne à manutenção do pagamento e transformação da vantagem em parcela compensatória alinha-se com a jurisprudência da Corte de Contas. Contudo, apesar do pagamento estar garantido por decisão da Suprema Corte, cabe proposta de ilegalidade do ato.
9.2.3. Indício encontrado para o servidor/instituidor SIDNEIA WU de CPF XXX.804.048-XX - tipo de indício: Valor de VPNI sofreu algum reajuste desde o primeiro pagamento, situação: EM MONITORAMENTO.
a. Justificativa do Gestor de Pessoal: Não há. Verificação efetuada no âmbito do TCU.
b. Análise do Controle Interno:  Não há. Verificação efetuada no âmbito do TCU.
c. Análise da Equipe Técnica: Legal
O sistema e-pessoal indicou eventual reajuste da vantagem de quintos incorporada pela inativa. Em consulta aos contracheques disponíveis, não se observou qualquer variação dos valores. Além disso, observa-se que a interessada incorporou 1/10 de uma função comissionada código FC-04 (R$ 2.984,45) . Assim, o valor não sofreu variações.
9.3. O quadro resumo de ocorrências e, quando for o caso, o detalhamento da norma legal e da jurisprudência para as inconsistências acima elencadas encontra-se no anexo II dessa instrução. 
9.4. Encaminhamento do ato: 
9.4.1. Considerar ILEGAL e recusar registro do ato de Aposentadoria de SIDNEIA WU do quadro de pessoal do órgão/entidade Tribunal Regional Federal da 3ª Região, com base nos arts. 71, inciso III, da Constituição Federal, 1º, inciso V, e 39, inciso II, da Lei 8.443/1992 e 260, § 1º, do Regimento Interno.
9.4.2. Com fulcro no art. 262, caput, do Regimento Interno deste Tribunal, determinar ao órgão/entidade Tribunal Regional Federal da 3ª Região que: 
a. dispense a devolução dos valores indevidamente recebidos de boa-fé até a data da ciência do órgão/entidade Tribunal Regional Federal da 3ª Região, do acórdão que vier a ser proferido, com base no Enunciado 106 da Súmula da Jurisprudência do TCU.
b. no prazo de trinta dias, contados da ciência da decisão, envie a este Tribunal documentos comprobatórios de que o interessado cujo ato foi impugnado está ciente do julgamento deste Tribunal.
c. dê ciência, no prazo de quinze dias, contados da notificação, do inteiro teor desta deliberação ao interessado, alertando-o de que o efeito suspensivo proveniente da interposição de eventuais recursos junto ao TCU não o exime da devolução dos valores percebidos indevidamente, caso o recurso não seja provido.
d. promova, no prazo de 30 (trinta) dias, o destaque da (s) parcela (s) de quintos incorporada (s) com amparo em funções comissionadas exercidas entre 8/4/1998 a 4/9/2001 e transforme-a (s) em 'Parcela Compensatória' a ser absorvida por quaisquer reajustes futuros, consoante decidido pelo STF no RE 638.115/CE, caso a incorporação tenha se dado por decisão administrativa ou por decisão judicial não transitada em julgado.
CONCLUSÃO
10. A abrangência e a profundidade das verificações levadas a efeito fundamentam convicção de que o ato 144622/2021 pode ser apreciado pela ilegalidade, em razão das irregularidades apontadas no item Exame das Constatações desta instrução, que representam afronta à legislação e à jurisprudência de referência
PROPOSTA DE ENCAMINHAMENTO
11. Ante o exposto, com fundamento no art. 71, inciso III, da Constituição Federal, no art. 1º, inciso V, e art. 39, incisos I e II, da Lei 8.443/1992, no art. 260 do Regimento Interno do Tribunal de Contas da União, propõe-se: 
11.1. Considerar ILEGAL e recusar registro do ato de Aposentadoria de SIDNEIA WU do quadro de pessoal do órgão/entidade Tribunal Regional Federal da 3ª Região, com base nos arts. 71, inciso III, da Constituição Federal, 1º, inciso V, e 39, inciso II, da Lei 8.443/1992 e 260, § 1º, do Regimento Interno.
11.2. Com fulcro no art. 262, caput, do Regimento Interno deste Tribunal, determinar ao órgão/entidade Tribunal Regional Federal da 3ª Região que: 
11.2.1. dispense a devolução dos valores indevidamente recebidos de boa-fé até a data da ciência do órgão/entidade Tribunal Regional Federal da 3ª Região, do acórdão que vier a ser proferido, com base no Enunciado 106 da Súmula da Jurisprudência do TCU.
11.2.2. dê ciência, no prazo de quinze dias, contados da notificação, do inteiro teor desta deliberação ao interessado, alertando-o de que o efeito suspensivo proveniente da interposição de eventuais recursos junto ao TCU não o exime da devolução dos valores percebidos indevidamente, caso o recurso não seja provido.
11.2.3. promova, no prazo de 30 (trinta) dias, o destaque da (s) parcela (s) de quintos incorporada (s) com amparo em funções comissionadas exercidas entre 8/4/1998 a 4/9/2001 e transforme-a (s) em 'Parcela Compensatória' a ser absorvida por quaisquer reajustes futuros, consoante decidido pelo STF no RE 638.115/CE, caso a incorporação tenha se dado por decisão administrativa ou por decisão judicial não transitada em julgado.
11.2.4. no prazo de trinta dias, contados da ciência da decisão, envie a este Tribunal documentos comprobatórios de que o interessado cujo ato foi impugnado está ciente do julgamento deste Tribunal."
3.	Em seu pronunciamento regimental, o Ministério Público junto a esta Casa, neste ato representado pela Procuradora-Geral Cristina Machado da Costa e Silva, manifestou sua concordância em relação às conclusões e propostas da unidade técnica (peça 7) .
É o relatório.

não há.

Procuradora-Geral Cristina Machado da Costa e Silva.

PESSOAL. APOSENTADORIA. INCORPORAÇÃO DE QUINTOS/DÉCIMOS DE FUNÇÃO APÓS A DEFINITIVA EXTINÇÃO DO INSTITUTO. ILEGALIDADE. NEGATIVA DE REGISTRO DO ATO. DETERMINAÇÕES.

APOSENTADORIA (APOS)

Tratam os autos de ato de aposentadoria submetido à apreciação deste Tribunal para fins de registro, nos termos do inc. III do art. 71 da Constituição Federal de 1988, ato esse cadastrado e disponibilizado ao TCU por intermédio do Sistema e-Pessoal, na forma dos arts. 2º e 4º da Instrução Normativa TCU 78/2018.
2.	A Sefip propugna que o ato constante destes autos seja considerado ilegal, com a recusa de seu registro, em função de irregularidade no pagamento da vantagem de quintos/décimos, transformada em VPNI, por força do artigo 62-A da Lei 8.112/1990, tendo em vista a constatação de que a interessada haveria incorporado quintos após o advento da Lei 9.624/1998. Em acréscimo e em suposta consonância com a modulação preconizada pelo STF quando do julgamento definitivo do RE 635.115/CE, alvitra aquela unidade técnica a conversão da referida vantagem em "parcela compensatória" a ser absorvida por quaisquer reajustes futuros. Tais posicionamentos são endossados pelo Ministério Público junto a esta Casa.
3.	De minha parte, acompanho a conclusão das instâncias que me precederam, quanto à irregularidade, por falta de amparo legal, da incorporação, pela interessada, da fração de 1/10 de FC-4 (Assistente) , tendo em vista seu implemento haver-se verificado após 8/4/1998, nos termos do RE 638.115/CE. Em assim sendo, alinho-me à proposição de que o ato sub examine seja considerado ilegal, negando-se o seu registro.
4.	Divirjo, no entanto, da sugestão de determinar-se a conversão da rubrica em questão em "parcela compensatória". É que, no caso do ato examinado, nem mesmo é possível, conforme realizado pelo órgão de origem, que a interessada se beneficie do disposto no art. 5º da Lei 9.624/1998 para, valendo-se do tempo residual existente em 10/11/1997 e não empregado para a concessão de quintos, incorporar 1/10, tendo em vista o interstício de doze meses de exercício de funções comissionadas somente se haver verificado após a edição da Medida Provisória 2.225-45/2001 (na hipótese, em abril de 2006) , quando já definitivamente extinto o instituto da incorporação, conforme entendimento explicitado por este Tribunal via Acórdão 18332/2021-TCU-Primeira Câmara, da relatoria do Ministro André Luís de Carvalho.
5.	Na hipótese, portanto, nem mesmo é aplicável à fração de décimos incorporada a modulação estabelecida pelo STF no âmbito do RE 638.115/CE, devendo o órgão de origem adotar as devidas providências com vistas à imediata supressão da parcela.
6.	De todo modo, considerando tratarem-se de ilegalidades relacionadas a processo de concessão, perfilho o entendimento de que o julgamento proposto não implica a obrigatoriedade de ressarcimento das importâncias indevidamente recebidas de boa-fé, até a data do conhecimento desta deliberação, razão pela qual julgo aplicável o Enunciado 106 da Súmula de Jurisprudência deste Tribunal.
7.	Destaco que o ato de aposentadoria constante destes autos foi disponibilizado ao TCU há menos de 5 (cinco) anos, não lhe sendo aplicável, assim, a nova orientação do STF consubstanciada no RE 636.553/RS.
	Diante do exposto, manifesto-me no sentido de que o Tribunal aprove o Acórdão que ora submeto à deliberação deste Colegiado.
TCU, Sala das Sessões, em 19 de julho de 2022. 
AUGUSTO SHERMAN CAVALCANTI 
Relator